臺灣士林地方法院刑事判決　　　　　　　 95年度易字第953號
公　訴　人　臺灣士林地方法院檢察署檢察官
被　　　告　甲○○
　　　　　　乙○○
　　　　　　　　　　　號
上列被告等因業務侵占等案件，經檢察官提起公訴（94年度偵字
第7086號、95年度偵字第4480號、第6050號、第7148號），被告
等均就被訴事實為有罪之陳述，經本院合議庭評議後，裁定改由
受命法官獨任以簡式審判程序進行審理，並判決如下：
    主  文
甲○○共同犯使公務員登載不實罪，處有期徒刑伍月，減為有期
徒刑貳月又壹拾伍日。又連續犯業務侵占罪，處有期徒刑壹年貳
月，減為有期徒刑柒月。應執行有期徒刑捌月。
乙○○共同犯使公務員登載不實罪，處有期徒刑肆月，如易科罰
金，以銀元參佰元即新台幣玖佰元折算壹日，減為有期徒刑貳月
，如易科罰金，以銀元參佰元即新台幣玖佰元折算壹日。
    事實及理由
一、本件被告甲○○、乙○○所犯均非死刑、無期徒刑或最輕本
    刑有期徒刑3 年以上之罪，亦非高等法院管轄之第一審案件
    ，且於準備程序進行中，被告等均就被訴事實為有罪之陳述
    ，經告知被告簡式審判程序之旨，並聽取檢察官、被告之意
    見後，由本院合議庭裁定改由受命法官獨任進行簡式審判程
    序，是本件之證據調查，依刑事訴訟法第273 條之2 規定，
    不受同法第159 條第1 項、第161 條之2 、第161 條之3 、
    第163 條之1 及第164 條至第170 條規定之限制，合先敘明
    。
二、本件犯罪事實及證據、理由，除引用附件檢察官起訴書之記
    載外，並補充、更正如下：
  (一)事實部分，補充、更正如下：
  1.起訴書附表一編號7-4 部分，及犯罪事實欄二、（七）有關
    被告甲○○於94年9 月間某時，收取藍灣社區85-1號9 樓住
    戶曾家沂預繳之94年7-12月管理費支票，金額新台幣（下同
    ）15,732元，未將之入帳，予以侵占入己部分之記載，應予
    剔除（此部分不另為無罪之諭知，詳如後述）；起訴書附表
    一之侵占總金額原記載412,113 元，應一併更正為396,381
    元。
  2.起訴書犯罪事實欄一，自第2 頁第2 行起，有關「向淡水鎮
    地政事務所申請補發土地及建物所有權狀，致承辦之地政人
    員將上開不實事項記載於職務上所掌之登記簿及公告上，於
    公告內容中即登載『公告乙○○申請權利書狀滅失註銷』，
    於公告期滿後，核發新的土地及建物所有權狀予乙○○，足
    生損害於地政機關對於地籍登記及管理之正確性」之記載，
    補充、更正為「向臺北縣淡水鎮地政事務所申請補發土地及
    建物所有權狀，致該所不知情之公務員將上開不實事項記載
    於職務上所掌之登記簿及臺北縣淡水鎮地政事務所93年5 月
    26 日 公告上，於公告內容中即登載『公告乙○○申請權利
    書狀滅失註銷』，於公告期滿日即93年6 月25日後之同年月
    28日辦理書狀補給登記完畢，核發新的土地及建物所有權狀
    予乙○○，足生損害於地政機關對於核發所有權狀管理之正
    確性」。
  (二)證據部分補充、更正如下：
  1.被告2 人於本院民國96年10月22日審判期日所為之自白（參
    見本院96年10月22日審判筆錄）。
  2.起訴書證據並所犯法條欄一、（二）、11部分，應予剔除。
三、核被告甲○○、乙○○犯罪事實一部分所為，均係犯刑法第
    214 條使公務員登載不實罪。核被告甲○○就犯罪事實二、
    三部分所為，係犯刑法第336 條第2 項之業務侵占罪；犯罪
    事實三部分，且另犯刑法第215 條之業務登載不實罪。而按
    刑法部分條文於94年2 月2 日修正公布，並於95年7 月1 日
    施行（下稱修正後刑法，而95年7 月1 日修正施行前之刑法
    則稱修正前刑法），另刑法施行法亦於95年6 月14日增訂該
    法第1 之1 條規定，並自95年7 月1 日施行。修正後刑法第
    2 條第1 項「行為後法律有變更者，適用行為時之法律。但
    行為後之法律有利於行為人者，適用最有利於行為人之法律
    」之規定，係規範行為後法律變更所生新舊法律比較適用之
    準據法，於新法施行後，自應適用新法第2 條第1 項之規定
    為「從舊從輕」之比較。而刑法第336 條第2 項業務侵占罪
    ，法定刑得併科銀元3,000 元以下之罰金，刑法第214 條使
    公務員登載不實罪及第215 條之業務登載不實罪，法定刑則
    均得科銀元500 元以下之罰金，均設有罰金刑之規定。依被
    告甲○○、乙○○行為時之刑法第33條第5 款規定：「主刑
    之種類如左：五、罰金：1 元以上。」，換算新臺幣後，為
    新臺幣3 元以上。惟被告行為後修正刑法第33條第5 款規定
    ：「主刑之種類如下：五、罰金：新臺幣1 千元以上，以百
    元計算之。」，經比較修正前後關於科處罰金刑之最低刑度
    規定，自應有利於被告甲○○、乙○○之行為時刑法規定論
    處。被告甲○○先後多次業務侵占之犯行，時間緊接，犯罪
    構成要件相同，顯係基於概括犯意而為。惟被告甲○○行為
    後，刑法第56條連續犯之規定，業於94年2 月2 日修正公布
    刪除，並於95年7 月1 日施行。修正前刑法第56條有關「連
    續數行為而犯同一之罪名者，以一罪論，但得加重其刑至二
    分之一」之連續犯規定，經修正刪除，此刪除雖非犯罪構成
    要件之變更，但顯已影響行為人刑罰之法律效果，自屬法律
    有變更。而刪除連續犯之規定後，被告甲○○所犯各次業務
    侵占罪行均應依數罪併罰之規定分論併罰，比較修正前、後
    規定，自以適用較有利於被告甲○○之行為時法律，即修正
    刪除前刑法第56條之規定論以連續犯，對被告甲○○較為有
    利（最高法院95年第8 次刑事庭會議決議參照），被告甲○
    ○先後多次業務侵占犯行，即應依修正前刑法第56條連續犯
    規定論以一罪，並加重其刑。再修正後刑法第55條業已廢除
    牽連犯之規定。故犯一罪而其方法或結果之行為犯他罪名者
    ，依修正前刑法第55條後段規定，認屬牽連犯，應從一重處
    斷；但依修正後刑法第55條規定，已無牽連犯可資適用，即
    應將各該犯行以數罪分論併罰。是被告甲○○犯罪事實三部
    分所犯業務侵占、業務登載不實罪2 罪間，有方法、目的之
    牽連關係，自應適用較有利於被告甲○○之修正前刑法第55
    條關於牽連犯之規定，從一重之業務侵占罪論處。另按修正
    前刑法第28條規定：「二人以上共同實施犯罪之行為者，皆
    為正犯。」，修正後刑法第28條規定：「二人以上共同實行
    犯罪之行為者，皆為正犯。」，剔除未參與犯罪實行行為之
    預備及陰謀共同正犯，然對本件被告甲○○、乙○○2 人而
    言，其等就犯罪事實一部分之使公務員登載不實犯行，有犯
    意之聯絡及行為之分擔，均已參與實行行為，修正前、後之
    規定，並無何者有利或不利之情形，即無刑法第2 條第1 項
    比較適用之問題，應依一般法律適用之原則，逕適用修正後
    刑法第28條之規定，論以共同正犯。被告甲○○所犯業務侵
    占罪、使公務員登載不實罪2 罪間，犯意各別，行為互異，
    應予分論併罰。至被告2 人行為後，刑法施行法增訂第1 條
    之1 ，於95年6 月14日公佈，並於同年7 月1 日施行，考其
    立法理由，係為因應94年2 月2 日修正公佈、95年7 月1 日
    施行之刑法施行後，依刑法總則第33條第5 款規定，罰金貨
    幣單位已改為新臺幣，是以分則編各罪所定罰金之貨幣單位
    ，自應配合上開規定修正，為使罰金數額趨於一致，避免衍
    生新舊法比較適用問題，以緩和實務適用法律之衝擊，於不
    變動罰金數額之前提下，而為制定（前揭條文立法意旨參照
    ），換言之，刑法施行法第1 之1 條係在替代罰金罰鍰提高
    標準條例部分條文，與適用罰金罰鍰提高標準條例之結果相
    同，對於被告而言並不發生有利或不利之問題，僅係將貨幣
    單位由銀元改為新臺幣，並非法律變更刑度之條文，當無須
    就新舊法比較適用（95年12月13日臺灣高等法院暨所屬法院
    95年法律座談會刑事類提案第17號法律問題研討結果參照）
    ，附此敘明。
四、爰審酌被告2 人犯罪之動機、手段，被告甲○○所犯業務侵
    占罪所取得之不法利益、迄未完全彌補告訴人等所受損害，
    以及犯後被告2 人雖矢口否認犯行，惟業於本院審判期日自
    白犯罪，非無悔意等一切情狀，分別量處如主文所示之刑。
    又修正前刑法第51條第5 款規定：「數罪併罰，分別宣告其
    罪之刑，依下列各款定其應執行者：五、宣告多數有期徒刑
    者，於各刑中之最長期以上，各刑合併之刑期以下，定其刑
    期。但不得逾二十年」，修正後則規定：「數罪併罰，分別
    宣告其罪之刑，依下列各款定其應執行者：五、宣告多數有
    期徒刑者，於各刑中之最長期以上，各刑合併之刑期以下，
    定其刑期。但不得逾三十年」，兩相比較，修正後之規定並
    非有利於被告甲○○，自應就被告甲○○所犯業務侵占罪、
    使公務員登載不實罪2 罪之罪刑依修正前刑法第51條第5 款
    之規定，定其應執行之刑。再被告乙○○行為時之修正前刑
    法第41條第1 項前段規定：「犯最重本刑為5 年以下有期徒
    刑以下之刑之罪，而受6 個月以下有期徒刑或拘役之宣告，
    因身體、教育、職業、家庭之關係或其他正當事由，執行顯
    有困難者，得以1 元以上3 元以下折算1 日，易科罰金。」
    ，上開易科罰金折算標準，並依被告乙○○行為時之罰金罰
    鍰提高標準條例第2 條前段（現已刪除）規定，就其原定數
    額提高為100 倍折算1 日，則被告行為時之易科罰金折算標
    準，應以銀元100 元以上300 元以下折算1 日，經折算為新
    臺幣後，應以新臺幣300 元以上900 元以下折算1 日。惟被
    告行為後之修正後刑法第41條第1 項前段則規定：「犯最重
    本刑為5 年以下有期徒刑以下之刑之罪，而受6 個月以下有
    期徒刑或拘役之宣告者，得以新臺幣1 千元、2 千元或3 千
    元折算1 日，易科罰金。」，比較修正前後之易科罰金折算
    標準，以適用被告乙○○行為時之修正前刑法規定，並同時
    引用被告行為時之罰金罰鍰提高標準條例第2 條之規定，較
    有利於被告乙○○，爰就被告乙○○部分，依修正前刑法第
    41條第1 項前段、修正刪除前罰金罰鍰提高標準條例第2 條
    ，諭知易科罰金之折算標準。
五、再按中華民國九十六年罪犯減刑條例第5 條規定：「本條例
    施行前，經通緝而未於中華民國96年12月31日以前自動歸案
    接受偵查、審判或執行者，不得依本條例減刑。」係指於該
    條例施行前經通緝，而未於該條例施行後至96年12月31日前
    自動歸案者，不得依該條例減刑，如係於該條例施行前經通
    緝，並於該條例施行前經緝獲到案者，應不受該條規定不得
    減刑之限制（最高法院81年度台非字第12號判決意旨參照）
    。本件被告2 人雖均於本院行準備程序期間通緝到案，但到
    案時間均在中華民國九十六年罪犯減刑條例施行前，依首開
    說明，均無同條例第5 條之適用，先予敘明。查本件被告2
    人犯罪時間均在96年4 月24日以前，其所犯之罪，符合中華
    民國九十六年罪犯減刑條例有關減刑之規定，爰依該條例第
    2 條第1 項第3 款之規定減其刑期2 分之1 ，並就被告乙○
    ○部分再諭知易科罰金之折算標準。
六、不另為無罪諭知部分：
  (一)公訴意旨另以：被告甲○○於94年9 月間，受僱於良福公寓
    大廈管理維護股份有限公司，派駐在臺北縣淡水鎮○○○路
    ○ 段83至87號之「藍灣社區」，擔任該社區管理委員會之總
    幹事，職務內容為代表良福公司綜理藍灣社區之事務，包含
    代收社區管理費、代為支付廠商維修工程費用，及支付良福
    公司保全勞務費用等，為從事業務之人，除有如前所述之業
    務侵占犯行外，亦於94年9 月間某時，收取藍灣社區85-1號
    9 樓住戶曾家沂以支票預繳之94年7-12月管理費15,732元後
    ，承前同一意圖為自己不法所有之業務侵占概括犯意，侵占
    入己，因認此部分犯行亦涉犯刑法第336 條第2 項之業務侵
    占罪嫌云云。
  (二)按犯罪事實應依證據認定之，無證據不得認定犯罪事實，刑
    事訴訟法第154 條第2 項定有明文。又認定不利於被告之事
    實，須依積極證據，苟積極證據不足為不利於被告事實之認
    定時，即應為有利於被告之認定，更不必有何有利之證據；
    且刑事訴訟法上所謂認定犯罪事實之積極證據，係指適合於
    被告犯罪事實之認定之積極證據而言，雖不以直接證據為限
    ，間接證據亦包括在內，然而無論直接或間接證據，其為訴
    訟上之證明，須於通常一般之人均不致有所懷疑，而得確信
    其為真實之程度者，始得據為有罪之認定，倘其證明尚未達
    到此一程度，而有合理之懷疑存在時，自不能以推測或擬制
    之方法，以為有罪裁判之基礎（最高法院29年度上字第3105
    號、30年度上字第816 號、40年台上字第86號、76年台上字
    第4986號判例參照）。
  (三)公訴人認被告有此部分犯罪事實，無非係以證人丙○○、黃
    榮鐘之偵訊所為證述，以及卷附連線郵局電腦託收票據收據
    （參見臺灣士林地方法院檢察署95年度偵字第4480號卷【第
    4480號卷】第269 頁至第270 頁）、藍灣社區管委會94年9
    月管理費日報表為其主要論據，告訴稱被告雖有將該筆款項
    入帳，惟在作帳時卻以該筆款項充抵94年9 月份管理費日報
    表住戶以現金繳交之管理費（參見第4480號卷第266 頁），
    為其主要論據。訊據被告堅詞否認有前揭公訴意旨所指上開
    業務侵占犯行，且查：
  1.被告於94年9 月間某時，收取藍灣社區85-1號9 樓住戶曾家
    沂以支票預繳之94年7-12 月 管理費15,732元後，嗣已存入
    藍灣社區管委會帳戶，有卷附連線郵局電腦託收票據收據在
    卷可稽，被告辯稱於94年9 月間某時，自藍灣社區85-1 號9
    樓住戶曾家沂收取其以支票預繳之94年7-12月管理費15,732
    元後，已將支票存入藍灣社區管委會帳戶等語屬實。
  2.自藍灣社區管委會94年9 月份管理費日報表觀之，其中固有
    一筆15,732元之支票款項，然究不能排除被告作帳時未予清
    楚表明對應帳務之可能性，不能逕執為被告此部分業務侵占
    犯行之論據。
  3.況藍灣社區管委會告訴代理人丁○○嗣於本院審理時，亦陳
    明此部分經查證結果，被告並無侵占事實等語在卷（參見本
    院96年10月22日審判筆錄第8 頁），應認被告此部分犯嫌尚
    有不足。
  (四)此外，公訴人復不能舉證被告就此部分亦有業務侵占之不法
    所有意圖，本院亦查無其他積極證據足認被告有檢察官所指
    之此部分犯行，揆之首開說明，本應為無罪之諭知，惟檢察
    官認此部分若成立犯罪，與前揭被告所犯業務侵占犯行，具
    有連續犯之裁判上一罪關係，爰不另為無罪之諭知。
七、據上論斷，應依刑事訴訟法第273 條之1 第1 項、第299 條
    第1 項前段，第310 條之2 、第454 條第2 項，刑法第2 條
    第1 項前段、第28條、第214 條、第215 條、第336 條第2
    項，修正前刑法第55條、第56條、第41條第1 項前段、第51
    條第5 款，刑法施行法第1 條之1 ，修正刪除前罰金罰鍰提
    高標準條例第2 條，現行法規所定貨幣單位折算新台幣條例
    第2 條，中華民國九十六年罪犯減刑條例第2 條第1 項第3
    款、第7 條，判決如主文。
八、如不服本判決，得自收受判決送達之日起10日內，具狀向本
    院提起上訴，上訴於臺灣高等法院。
本案經檢察官鄭富城到庭執行職務
中　　華　　民　　國　　96　　年　　11　　月　　15　　日
                  刑事第五庭法  官  許辰舟
以上正本證明與原本無異。
如不服本判決，應於收受送達後10日內，向本院提出上訴書狀，
其未敘述上訴之理由者並得於提起上訴後20日內向本院補提理由
書（均須按他造當事人之人數附繕本）。
                            書記官  洪忠改
中　　華　　民　　國　　96　　年　　11　　月　　15　　日
附錄本案論罪科刑法條之依據:
中華民國刑法第214 條
（使公務員登載不實罪）
明知為不實之事項，而使公務員登載於職務上所掌之公文書，足
以生損害於公眾或他人者，處3 年以下有期徒刑、拘役或5 百元
以下罰金。
中華民國刑法第215 條
（業務上文書登載不實罪）
從事業務之人，明知為不實之事項，而登載於其業務上作成之文
書，足以生損害於公眾或他人者，處3 年以下有期徒刑、拘役或
5 百元以下罰金。
中華民國刑法第336條第2項
（公務公益侵占罪、業務侵占罪）
對於公務上或因公益所持有之物，犯前條第1 項之罪者，處1 年
以上7 年以下有期徒刑，得併科5 千元以下罰金。
對於業務上所持有之物，犯前條第1 項之罪者，處6 月以上5 年
以下有期徒刑，得併科3 千元以下罰金。
前二項之未遂犯罰之。
